臺灣雲林地方法院民事判決　　　　　　　 95年度訴字第238號
原　　　告　丙○○○
特別代理人　乙○○
訴訟代理人　丁○○
被　　　告　甲○○○○○○
訴訟代理人　曾錦源律師
複　代理人　戊○○
上列當事人間請求損害賠償事件，本院於民國95年12月27日言詞
辯論終結，判決如下：
    主  文
被告應給付原告新台幣陸萬柒仟柒佰捌拾玖元，及自民國九十四
年一月五日起至清償日止，按週年利率百分之五計算之利息。
原告其餘之訴駁回。
訴訟費用由被告負擔十分之一，餘由原告負擔。
本判決第一項得假執行，但被告如以新台幣陸萬柒仟柒佰捌拾玖
元，為原告預供擔保後，得免假執行。
原告其餘假執行之聲請駁回。
    事實及理由
一、按訴狀送達後，原告不得將原訴變更或追加他訴。但有請求
    之基礎事實同一、擴張或減縮應受判決事項之聲明、不甚礙
    被告之防禦或訴訟之終結者，不在此限，民事訴訟法第 255
    條第1 項第2 、3 、7 款定有明文。原告起訴本於侵權行為
    損害賠償請求權請求被告給付救護車費用新台幣（下同）7,
    000 元、看護費用214,600 元，嗣於本院民國95年7 月10日
    審理時撤回上開救護車費用之請求，復於本院95年11月29日
    審理時，原告再請求被告給付看護費用253,100 元，並撤回
    車資費用38,500元之請求。後於本院95年12月27日審理時，
    又請求被告應給付看護費用2,318,810 元，原告上開訴之追
    加、減縮既屬擴張、減縮聲明，且請求之基礎事實同一，並
    無礙於被告之防禦及訴訟之終結，參諸首開規定，應予准許
    ，合先敘明。
二、原告主張：被告於民國92年8月1日11時35分許，駕駛車號Ｆ
    Ｌ─9822號自用小客車，由東往西方向，駛經雲林縣四湖鄉縣160 公路506 公里處之無號誌交岔路口時，原應
    注意汽車行駛至無號誌路口時應減速慢行，作隨時停車之準
    備並注意車前狀況，避免危險之發生，而依當時天候晴，視
    距良好，路面乾燥無障礙物，並無不能注意之情事，竟疏於
    注意，猶以時速5、60公里之速度穿越該路口，復未注意車
    前狀況，適有原告駕駛車號ＶＰＴ─ 429號輕機車，同向行
    駛在前欲行左轉而向左偏行時，亦疏未注意左後直行來車動
    態並讓其先行，被告見及時煞車不及，右前車頭撞及機車左
    側車身，致原告人車倒地，受有左踝骨折、左小腿壓軋傷合
    併脛骨骨折，及頭部外傷（造成失智之後遺症）之傷害。原
    告因被告上開侵權行為，致受有醫療費用43,435元、看護費
    2,318,810 元，及精神損害3,000,000 元之損害，爰依侵權
    行為損害賠償請求權提起本訴等語。並聲明：
　(一)被告應給付原告5,362,245 元，及自起訴狀繕本送達之翌日
  　起至清償日止，按週年利率5%計算之利息。
  (二)願供擔保，請准宣告假執行。
三、被告則以：原告所罹失智症非系爭車禍所肇致，是被告僅負
　　原告因系爭車禍所罹左踝骨折、左小腿壓軋傷合併脛骨骨折
    傷勢所支出之醫療、看護費，且原告所請求慰撫金之金額過
    高，請求酌減。末被告對本件車禍之發生確有過失，惟原告
    亦與有過失，請求過失相抵等語置辯。並聲明：
  (一)原告之訴駁回。
  (二)如受不利判決，願供擔保免為假執行。
四、兩造不爭執之事實：
  (一)被告於92年8 月1 日11時35分許，駕駛車號ＦＬ─9822號自
    用小客車，由東往西方向，駛經雲林縣四湖鄉縣16
    0 公路506 公里處之無號誌交岔路口時，原應注意汽車行駛
    至無號誌路口時應減速慢行，作隨時停車之準備並注意車前
    狀況，避免危險之發生，而依當時天候晴，視距良好，路面
    乾燥無障礙物，並無不能注意之情事，竟疏於注意，猶以時
    速5 、60公里之速度穿越該路口，復未注意車前狀況，適有
    原告駕駛車號ＶＰＴ─429 號輕機車，同向行駛在前欲行左
    轉而向左偏行時，亦疏未注意左後直行來車動態並讓其先行
    ，被告見及時煞車不及，右前車頭撞及機車左側車身，致原
    告人車倒地，受有左踝骨折、左小腿壓軋傷合併脛骨骨折，
    及頭部外傷之傷害。被告因上開過失傷害人之犯行由本院以
    93年度港交簡字第89號判處有期徒刑2 月，如易科罰金以30
    0 元（銀元）折算1 日確定。
  (二)兩造呈報職業、教育、收入等身分地位，暨相關證明文件。
  (三)被告業已賠償原告30,000元。
  (四)原告業已領取強制汽車責任保險金1,028,709元。
五、兩造所爭執之處，應在於：原告所罹失智狀態是否係系爭車
    禍所肇致？原告可得請求被告賠償項目、數額為何？原告就
    系爭車禍發生是否與有過失？
六、茲論述如下：
　(一)按當事人主張有利於己之事實者，就其事實有舉證之責任，
  　民事訴訟法第277 條前段定有明文。又按原告對於自己主張
    之事實已盡證明之責後，被告對其主張，如抗辯其不實並提
    出反對之主張者，則被告對其反對之主張，亦應負證明之責
    ，此為舉證責任分擔之原則，最高法院18年度上字第2855
    號判例可資參照。
  (二)原告主張其所罹之失智症係系爭車禍所肇致等語，業據其提
    出診斷證明書為證，惟為被告所否認，並以前開情詞置辯，
    則揆之上開判例意旨可知，原告自應就上開有利於己之事實
    先負舉證責任。經查：
　1.原告主張其所罹之失智症係系爭車禍所肇致等語，業據其提
 　 出診斷證明書為證，惟為被告所否認，並以前開情詞置辯，
　　本院為明瞭原告所罹之失智症究否係系爭車禍所肇致，乃依
  　職權向全民醫院、謝明哲診所、蔡醫院、財團法人長庚紀念
    醫院林口分院函詢上情，上開醫院（診所）分別函覆稱：「
    一、患者丙○○○女士於92年8 月1 日因車禍造成頭部受傷
    、左腳踝壓軋傷併腳踝骨折，於92年8 月1 日住院，不久後
    於92年8 月1 日轉至長庚醫院治療。二、因患者在本院停留
    之時間僅數小時，且主要之治療均在長庚醫院進行，日後患
    者也並未返本院門診追蹤，故本院無法答覆貴院有關該患者
    病況及預後之問題。」「主旨：本院並無處理及評估丙○○
    ○病患之生活狀況一事．．。說明：一、患者至本診所（謝
    明哲診所），其初診日為93年2 月13日，故92年8 月1 日之
    車禍，非送到本診所處理。二、由於其車禍非送到本診所處
    理，故無法評估其出院之生活狀況。三、其失智狀態極可能
    因腦部退化引起，並無證據顯示是由車禍導致（依診所之病
    歷），其所患之失智症為重度，長期（永久）需人照顧，若
    診斷正確，應無痊癒之可能。四、本人不知患者搭何種交通
    工具至本診所就診（病歷無記載，本人之記憶亦不可及）。
    」「二、病患丙○○○於92年8 月31日初診並住院至9 月13
    日出院，當時有給予Ｘ光照射診斷為1.脊椎壓迫性骨折。2.
    左踝骨折併關節積水。3.兩膝退化性關節炎。4.左腎絞痛。
    5.骨質疏鬆症。6.慢性阻塞性肺疾病。7.糖尿病併神經病變
    。8.左小腿裂傷併發炎。92年10月19日至92年10月28日再度
    住院，診斷為1.左踝傷口感染。2.糖尿病併發症。3.雙膝退
    化性關節炎。4.骨質疏鬆症。5.脊椎壓迫性骨折。92年11月
    26日至92年12月9 日出院。92年12月23日至93年1 月5 日出
    院。93年3 月15日至93年3 月21日出院。以上疾病為慢性漸
    進性疾病，不會痊癒，該病患於93年4 月23日至今不曾回診
    ，目前情況不明。三、住院期間無法自理生活，需由看護照
    顧。四、該病患所罹之失智狀態係何因素所致，本院無法判
    斷。」「二、依據病歷記載，吳君係92年8 月1 日至本院急
    診、住院治療，當時診斷為左腳腳踝骨合併皮膚缺損，經鋼
    釘固定手術後，於8 月31日出院。10月30日最近乙次回診時
    ，病情恢復良好，骨折處部分癒合及皮膚缺損處已近癒合。
    惟因病患此後未再回診，故無法得知其實際恢復情形，一般
    而言，病患罹有功能障礙之機會不大。依病患傷勢研判，病
    患因傷致行動不便，住院時（自8 月1 日起至8 月30日）由
    他人照護為佳，出院後則視病患實際需求而定，實難據以評
    估。三、另病患於本院治療期間，經精神科診斷為未分類精
    神病，並接受藥物治療。病患因上述疾病於本院精神科門診
    。10月23日為病患最近乙次回診時，呈現明顯認知功能障礙
    ，記憶力差，仍須門診定期追蹤。至於病患失智狀態之造成
    因素，因病患車禍前在本院並無作過認知功能評估或精神科
    就診之紀錄，無法判定病患失智前之狀態，客觀上須參考病
    患至本院就診前曾做過的認知功能評估，方能據以評估。依
    當時病患病情研判，病患住院期間由他人照護為佳，出院後
    則無法確切評估。四、依上述病情研判，吳君回診時應可由
    家人陪同或他人陪同搭乘大眾交通工具。」等文，有全民醫
    院95年7 月28日民醫字第95007 號函、謝明哲診所95年7 月
    31日哲所字第001 號函、蔡醫院95年8 月3 日雲蔡院字第09
    5080301 號函、財團法人長庚紀念醫院林口分院95年8 月15
    日（九五）長庚院法字第0773號函附卷可稽，因上開醫院（
    診所）函文無法認定原告所罹之失智症究否係系爭車禍所肇
    致乙節，本院遂再檢附上開醫院（診所）所函附之原告病歷
    資料，及本院93年度交簡上字第27號全部刑事卷，囑託行政
    院國軍退除役官兵輔導委員會台北榮民總醫院（下稱台北榮
    民總醫院）鑑定，原告並於95年11月1 日前往台北榮民總醫
    院鑑定其所罹失智症係何因素肇致等情，台北榮民總醫院鑑
    定完畢，並於95年11月9 日回覆謂：「六、鑑定意見：依據
    全民醫院、長庚醫院及蔡醫院之病歷資料判斷，當時車禍造
    成的頭部外傷相當嚴重，昏迷指數降至12分（正常15分），
    顯然腦有挫傷之現象。至於左下腿有剝落傷（degloving
    wound） 及皮膚缺損、左腳踝壓軋傷合併腳踝骨折，其傷勢
    之嚴重由患者長庚醫院接受清創及左腳踝內固定手術、術後
    在長庚醫院及蔡醫院長期臥床及傷口換藥，可以推論其傷勢
    亦相當嚴重。車禍與認知功能缺損（失智狀態）有密切的因
    果關係，理由（一）：因車禍前受鑑定人可以騎機車，顯示
    相關認知能力正常，受傷後患者因認知功能障礙無法從事先
    前生活的功能，所以認知功能缺損（失智狀態）與車禍時腦
    傷有密切關係；理由（二）：一般失智症的認知功能減退相
    當緩慢，要達到簡短式智能評估（MMSE）3 分（滿分30分）
    ，通常需歷經5 到10年，而患者車禍後MMSE驟然降至3 分，
    與老年失智症的病程不符；理由（三）：老年失智症的病程
    是日漸惡化，患者的MMSE由原本3 分（92年10月16日）進步
    到7 分（94年10月11日），亦與老年失智症不符。目前鑑定
    時MMSE僅得4 分，受鑑定人的認知功能缺損（失智狀態）已
    達中重度，而其發病至今已逾3 年之久，將來幾乎無法痊癒
    。依其病情看來，患者住院當時及出院後確定無法自理生活
    ，需由看護照顧，而要照顧的期間可能長達終生。」有該院
    95年11月9 日北總神字第0950021701號函附卷可參，足認原
    告主張其所罹失智症與系爭車禍有相關因果關係乙節，業已
    提出相當之證明。
　2.被告雖一再辯稱原告所罹之失智症並非被告上開傷害之犯行
    所致，詎全民醫院虛偽填載原告病歷，致台北榮民總醫院據
    以為鑑定基礎，且台北榮民總醫院於案情概要陳述原告真正
    認知功能可以較MMSE得分 (4)分還要再高些（先前在謝明哲
    診所MMSE＝7） ，然卻以MMSE4 分作為鑑定意見，該鑑定報
    告顯不足採信等語，惟被告對其所指全民醫院病歷虛偽填載
    原告病情一事，僅徒以原告於全民醫院治療期間短暫，且全
    民醫院設備簡陋，要無為如此詳細檢查等語指摘，卻迄仍未
    舉證以實其說，是被告所辯此節，要不足取。再被告雖不服
　　上開台北榮民總醫院鑑定結果，惟上開鑑定係本院要審認原
 　 告所罹失智症與系爭車禍有無相關因果關係、目前之傷勢是
　　否已痊癒、生活上是否需要他人協助及看護等必要情事，乃
  　檢附原告歷次就診醫院即全民醫院、謝明哲診所、蔡醫院、
　　財團法人長庚紀念醫院林口分院病歷，函請台北榮民總醫院
  　予以鑑定，而被告迄不能提出上開台北榮民總醫院函文有何
    錯誤或不妥，自堪信該鑑定結果為真實，被告空言否認該鑑
　  定之真實，自不可採。此外，被告迄今仍未舉反證證明其抗
    辯之首開情節為真，則揆之上開說明可知，自堪信原告所主
    張之上開事實為真實。
　(三)按因故意或過失，不法侵害他人之權利者，負損害賠償責任
  　，民法第184 條第1 項前段定有明文。再不法侵害他人之身
    體或健康者，對於被害人因此喪失或減少勞動能力或增加生
    活上之需要時，應負損害賠償責任、不法侵害他人之身體、
    健康、名譽或自由者，被害人雖非財產上之損害，亦得請求
    賠償相當之金額、不法毀損他人之物者，被害人得請求賠償
    其物因毀損所減少之價額，同法第193 條第1 項、第195 條
    第1 項、第196 條分別定有明文。查被告因上開過失行為致
    發生本件車禍，而造成原告受有左踝骨折、左小腿壓軋傷合
    併脛骨骨折，及頭部外傷（造成失智之後遺症）之傷害，業
　  如前述，乃構成侵權行為，揆之上開法律規定可知，被告自
    應負損害賠償責任。茲就原告請求之金額分別審核如下：
　1.醫療費用部分：
    原告主張其因本件車禍受有上開傷害，致支出醫療費用共計
    43,435元等語，業據其提出醫療收據12紙為證，被告雖不否
    認該收據形式之真正，惟辯稱其僅負原告因系爭車禍所罹左
    踝骨折、左小腿壓軋傷合併脛骨骨折傷勢支出之醫療費等語
    ，然原告所罹失智症與系爭車禍有相當因果關係乙節，已如
    上述，被告此部分所辯，自不足採，經本院核計上開收據，
    發現其中之繕食費810 元，非醫療上之支付，自應剔除，其
    餘醫療費用，經核均屬必要支出，被告空言否認，自不足取
    ，是原告因被告上開過失行為致受有共計42,625元（計算式
    ：992 ＋14,556＋11,273＋230 ＋100 ＋210 ＋250 ＋ 220
    ＋8,000 ＋6,000 ＋1,104 ＋500 －810 ＝42,625元）之醫
    療費用損失。
  2.看護費用部分：
　(1)原告主張其因本件車禍受傷，無法自理生活，起居有賴他人
  　照顧，遂僱請訴外人林健漠、蔡銘和分別自92年8 月1 日起
    至同月31日止、自92年8 月31日起至93年4 月30日止看護，
    而分別支出看護費用68,200元、146,400 元，致受有看護費
    用之損害共計214,600 元，又原告經鑑定需終身看護，被告
    自應負擔自車禍日起10年之看護費用，以每月18,610元計算
    ，原告另受有看護費用之損害共計2,065,710 元等情，並提
    出看護費用收據4 紙為證，被告固不否認原告確有於上開時
    間支出上開看護費用乙情，惟陳稱看護期間應以原告為治療
    系爭車禍所罹左踝骨折、左小腿壓軋傷合併脛骨骨折傷勢為
    限等語，惟原告所罹失智症與系爭車禍有相當因果關係，而
    需由看護終身照顧之情，業如前述，則原告請求其終身之看
    護費用自屬有據，被告空言否認，不足憑採。
  (2)又原告主張自93年5 月1 日起至102 年7 月30日止之看護費
    用以每月18,610元計算乙情，亦為被告所否認，原告自應舉
    證以實其說，惟原告未能提出終身看護所需期間10年，及每
    月看護費用以18,610元計算之證據，復未能提出其他間接證
    據佐證，則原告主張終身看護期間為10年，及每月以18,610
    元計算看護費用等語，尚難遽予採信。惟原告之生活確有僱
    請專人協助及看護之必要，則仍應以客觀標準核算其終身之
    看護費。查原告於受傷之時即92年8 月1 日年滿80歲，依內
    政部統計處於92年編印之臺閩地區簡易生命表，原告平均餘
    命為8.98歲，預期原告之壽命約為88.98 歲。再外籍看護工
    每月固定之費用為20,722元（含按最低工資15,840元之薪
    資每月繳交之就業安定基金2,000 元健保費770 元假
    日加班4 天2,112 元），應可作為每月看護費支出之依據，
    而原告僅請求每月看護費18,610元，自屬有據，則上開期間
    之看護費合計為1,573,619 元（計算式：﹝68,200＋146,40
    0 ＋〈 (18,610×8)＋ (18,610÷30) ×3 天“按自93年 5
    月1 日起至94年1 月4 日止之看護費”〉 (元以下四捨五入
    ，下同)＋ 〈 (18,610×12×5.00000000)+(18,610 ×0.06
    ×﹝6.00000000－0.00000000﹞“按自94年1 月5 日起至10
    0 年8 月27日止之看護費”〉＝1,573,619） ，是原告請求
    被告應給付看護費用在1,573,619 元之範圍內為屬有據，應
    予准許，逾此部分之請求，並非有據，應予駁回。
  3.精神慰撫金部分：
    本院斟酌原告不識字，車禍前務農，名下無動產、不動產（
    見稅務電子閘門財產所得調件明細表），因本件車禍受有左
    踝骨折、左小腿壓軋傷合併脛骨骨折，及頭部外傷（造成失
    智之後遺症）之傷害，醫院為其實施症狀治療，原告共計住
    院91天，其身體、精神痛苦甚大，而被告為高中畢業，事發
    前從事養鵝，每月收入約1 萬餘元，名下2 輛車輛，別無不
    動產，且於94年度受有共計323,741 元薪資所得（見上開調
    件明細表），其原應注意上開交通規則，而依當時天候晴，
    視距良好，路面乾燥無障礙物，並無不能注意之情事，竟疏
    於注意，猶以時速5 、60公里之速度穿越該路口，復未注意
    車前狀況，致生本件車禍，然被告於本院審理時坦承上開過
    失傷害之犯行，足認被告於肇事後有誠意協商善後，僅因原
    告請求金額過鉅，而無法達成和解等一切情狀，認原告所得
    請求之精神慰撫金以1,200,000元為適當。
  (四)惟按損害之發生或擴大，被害人與有過失者，法院得減輕賠
    償金額或免除之，民法第217 條第1 項定有明文。被告駕駛
    上開車輛行經雲林縣四湖鄉縣160 公路506 公里處
    之無號誌交岔路口時，原應注意汽車行駛至無號誌路口時應
    減速慢行，作隨時停車之準備並注意車前狀況，避免危險之
    發生，而依當時天候晴，視距良好，路面乾燥無障礙物，並
    無不能注意之情事，竟疏於注意，猶以時速5 、60公里之速
    度穿越該路口，復未注意車前狀況，適有原告駕駛車號ＶＰ
    Ｔ─429 號輕機車，同向行駛在前欲行左轉而向左偏行時，
    亦疏未注意左後直行來車動態並讓其先行，被告見及時煞車
    不及，右前車頭撞及機車左側車身，致發生本件車禍之事實
    ，業如前述，是原告就本件車禍之發生與有過失甚明，本院
    審酌兩造各開過失情節，認原告應負60% 之肇事責任，被告
    應負40% 之肇事責任，爰減輕被告賠償金額60% 。依此計算
    ，被告應賠償原告之金額為1,126,498元（計算式：﹝42,62
    5元＋1,573,619元＋1,200,000元﹞×40 %＝1,126,498元）
    。
  (五)末按保險人依本法規定所為之保險給付，視為被保險人損害
    賠償金額之一部分；被保險人受賠償請求時，得扣除之；本
    法所稱被保險人，指經保險人承保之要保人及經該要保人同
    意使用或管理被保險汽車之人；本法所稱加害人，指因使用
    或管理汽車造成汽車交通事故之人；強制汽車責任保險法第
    32條、第9 條第2 項、第10條第1 項分別定有明文。本件被
    告為前開交通事故之肇事者，及依法投保強制汽車責任保險
    之人，且原告已受領強制汽車責任保險金 1,028,709元，被
    告並賠償30,000元等事實，已如前述，並為兩造所不爭執，
    依前開規定，原告所受領之保險金 1,028,709元，及被告賠
    償之30,000元自應視為被告損害賠償金額之一部，是被告應
    賠償原告之金額為67,789元（計算式：1,126,498－1,028,7
    09－30,000＝67,789）。
七、從而，原告依據侵權行為之法律關係，請求被告應賠償原告
    67,789元，及自起訴狀繕本送達之翌日即94年1月5日起至清
    償日止，按週年利率5%計算之利息，核無不合，應予准許，
    逾此部分之請求，為無理由，應予駁回。
八、另本判決第1 項原告勝訴部分，係所命給付之金額未逾500,
    000 元之判決，依民事訴訟法第389 條第1 項第5 款規定，
    應依職權宣告假執行，此部分雖經原告陳明願供擔保請准宣
    告假執行，惟其聲請不過促請法院職權發動，本院無庸就其
    聲請為准駁之裁判，附此敘明。又被告陳明願供擔保免為假
    執行，經核原告勝訴部分，核無不合，爰酌定相當擔保金額
    宣告之。至於原告敗訴部分，其假執行宣告之聲請亦失所附
    麗，應併予駁回。
九、訴訟費用負擔之依據：民事訴訟法第79條。
中　　華　　民　　國　　96　　年　　1 　　月　　17　　日
                  民事第二庭    法  官  陳秋如
以上正本係照原本作成
如對本判決上訴，須於判決送達後20日內向本院提出上訴狀（需
附繕本）
中　　華　　民　　國　　96　　年　　1 　　月　　17　　日
                                書記官　王秀如
